【裁判字號】    89,重上,87
【裁判日期】    900430
【裁判案由】    返還所有物等
【裁判全文】
台灣高等法院民事判決  八十九年度重上字第八七號
    上  訴  人  陳德銘即祭祀公業陳鳳逑嘗管理人
    被 上訴 人  甲○○
右當事人間返還所有物等事件，上訴人對於中華民國八十八年十二月七日臺灣士林地
方法院八十七年度重訴字第二九七號第一審判決提起上訴，本院判決如左：
    主    文
原判決關於駁回上訴人後開第二項之訴部分及該部分假執行之聲請，並訴訟費用之裁
判除確定部分外廢棄。
被上訴人應將附表所示編號一至九之物品返還上訴人。
其餘上訴駁回。
第一、二審訴訟費用除確定部分外，由被上訴人負擔十分之九，餘由上訴人負擔。
本判決命被上訴人給付部分，於上訴人以新台幣伍佰拾萬捌仟元為被上訴人預供
擔保後得假執行。
    事實及理由
一、上訴人主張：被上訴人係祭祀公業陳鳳逑嘗管理委員會之前任管理人，因拒不召
    開派下員大會且又任期屆滿，派下員等依祭祀公業陳鳳逑嘗管理委員會組織章程
    （下稱組織章程）第二十三條規定，經六十三名派下員連署申請召開派下員大會
    ，獲得頭份鎮公所請示苗栗縣政府轉台灣省政府、內政部核定後，延至八十六年
    二月十六日召開定期派下員大會，並由各房各推選五人共十五人為管理委員，三
    人為監察員，再由管理委員、監察員聯席會選舉上訴人為管理人，並經頭份鎮公
    所函准備查在案，上訴人乃合法選出之祭祀公業陳鳳逑嘗管理委員會之管理人，
    因被上訴人拒絕交還祭祀公業所有如本院判決附表所示物品，上訴人本於所有權
    之作用請求返還上開物品等。並聲明(一)廢棄原判決。(二)被上訴人應將上訴人所有
    如本院判決附表所示之物品返還予上訴人。(三)上項請求上訴人願供擔保准予假執
    行。（上訴人於本院審理中，撤回請求返還原判決附表編號九之健義營造有限公
    司建築合約書，該部分因而確定）
二、被上訴人抗辯：(一)八十六年二月十六日臨時派下員大會召開不合法，上訴人提起
    本件訴訟，乃當事人不適格：因依組織章程規定定期大會乃每年農曆八月一日召
    開，八十六年二月十六日乃屬臨時大會，應由主任委員召開主持，非得由上訴人
    等連署，常務監察委員陳通琳、監察員陳運棟、財務委員陳德銘三人通知派下員
    開會，並自行選任監察員陳運棟擔任主席，且大房連署請求被上訴人開會之派下
    員只有三位，違反組織章程第二十三條第二項規定。又長房之陳德權、陳德淼並
    未出席八十六年二月十六日派下員大會，且該大會紀錄既於「三推選主席」下記
    載長房五人出席，嗣又於「十二選舉」下記載長房中之陳俊雄、陳德儒、陳東琳、
    陳德權、陳德淼當選為管理委員，陳聰琳當選為監察員，合計六人，前後即有矛
    盾；且長房計有十四人，僅五人出席大會，未過半數，違反章程第二十五條規定
    。何況該臨時大會改選管理委員及監察員竟是依已失效之八十四年八月二十七日
    派下員大會方式，所以選舉上訴人為管理人，亦為無效。(二)苗栗縣頭份鎮○○段
    忠孝小段第二四二、第二六二地號土地係陳鳳逑嘗之長房所有，被上訴人亦有四
    分之一之權利，且依章程第三十條規定，上訴人無本嘗遺產之持分，故被上訴人
    沒有交還之義務。(三)被上訴人未持有本院判決附表編號第五、十項之物品。(四)上
    訴人應給付被上訴人所代墊登報及會計師等費用計新臺幣（下同）二百二十六萬
    餘元，被上訴人始願返還如附表所示之物品等語，並聲明駁回上訴。
三、上訴人主張被上訴人原為祭祀公業陳鳳逑嘗管理人，依據該祭祀公業八十年十月
    七日修訂之組織章程第二十三條第一項規定每年於農曆八月初一日例祭時同時舉
    行定期派下員大會，被上訴人未依時召開，嗣其任期亦屆滿，經派下員連署，由
    陳運棟代表於八十五年十二月二十六日以存證信函請求被上訴人於八十六年一月
    二十日前召開定期大會，被上訴人則委其子陳介琳於八十六年一月三日函覆因病
    重無法視事，不克召開與主持派下員大會，而派下員等乃於八十六年二月二十六
    日自行召集派下員大會等情，業有組織章程、存證信函及派下員大會紀錄附卷為
    證（原審卷第一三至一七、七七、八五頁），復為被上訴人不爭執，堪信為真。
四、上訴人主張八十六年二月二十六日派下員大會屬定期大會，召開程序合法，因而
    所選出管理人亦屬正當，被上訴人則謂該次會議屬臨時大會，其召開程序與組織
    章程有違，上訴人並非合法選出之管理人，自屬當事人不適格。所以，本件首要
    爭點乃在八十六年二月二十六日派下員大會之合法性。
五、查本件祭祀公業於八十年十月七日修訂祭祀公業陳鳳逑嘗管理委員會組織章程，
    八十四年間固曾修正上開組織章程，惟因遭台灣省政府訴願委員會撤銷在案（原
    審卷第七一頁），則就上開八十六年二月二十六日派下員大會是否合法仍應適用
    八十年十月七日之組織章程（下稱組織章程）論之，合先敘明。
六、查因被上訴人未召開八十五年定期派下員大會，祭祀公業陳鳳逑嘗五十一位派下
    員連署，由陳運棟代表催請被上訴人於八十六年一月二十日前召開大會，否則視
    為拒絕召開定期派下員大會，被上訴人則委其子函覆請轉知宗族不克召開與主持
    派下員大會，經祭祀公業代表陳通琳、陳德銘、陳運棟向頭份鎮公所申請許可召
    開大會獲准後，通知全體派下員於八十六年二月十六日在祖祠召開派下員大會，
    此有頭份鎮公所八十六年一月二十七日八十六頭鎮民字第一三九五號函、祭祀公
    業陳鳳逑嘗派下代表八十六年一月三十一日函足憑（原審卷第八六頁、本院卷一
    第一七頁），依上開祭祀公業通知開會函記載補辦八十五年丙子歲八月初一日祭
    祖大典，堪認上訴人於本審更正主張八十六年二月二十六日係延續辦理八十五年
    派下員定期大會，應屬可採。
七、被上訴人雖主張派下員大會應由管理人名義召開，惟被上訴人既已表示不克召開
    及主持派下員大會，自無可能以其名義召開大會，而此亦非屬組織章程第二十一
    條規定「主任委員（即管理人）之辭職或出缺時，由管理委員會就委員中另行補
    選之」情形，即無該補選規定之適用。而對於有關管理人不願召開大會時，究應
    如何處理，八十年制定之組織章程並未規定等情，為被上訴人是認在卷（本院卷
    一第九０頁），參照內政部七十五年十一月十八日台內地字第四五０三二三號函
    公佈之「祭祀公業土地清理要點」第十三條：「祭祀公業應設管理人，管理公業
    及召集派下員大會。管理人死亡或因故不召開派下員大會時，經派下員全體十分
    之一以上連署，並報經民政機關（單位）之許可，得召開派下員大會」之規定，
    依上訴人陳稱當時祭祀公業陳鳳逑嘗之派下員共一百二十四名，則不論就請求被
    上訴人召開之大會之連署派下員五十一名，或申請主管機關准許召開大會之連署
    派下員六十三名，均逾全數之十分之一，符合上開規定。至於訂期召開派下員大
    會之通知函由均具派下員身份之常務監查員陳通琳、財務委員陳德銘及監查員陳
    運棟共同具名，其內已說明是依據上開頭份鎮公所八十六年一月二十七日准予召
    開大會函（該函受文者即載祭祀公業陳鳳逑嘗派下代表：陳通琳、陳德銘、陳運
    棟先生）而為，應屬合法有據。
八、被上訴人復稱八十六年二月十六日之臨時大會非由被上訴人主持，且非由管理委
    員會就委員中補選大會主席，而選任監察員陳運棟為之，違反組織章程第二十一
    條第二項、第二十三條及第二十四條規定云云。然查上訴人就通知八十六年二月
    十六日開會之祭祀公業陳鳳逑嘗派下代表八十六年一月三十一日函已送達被上訴
    人，業經其提出被上訴人之送達回執為證（本院卷一第一八頁背面），被上訴人
    否認其曾受通知，自不足採。被上訴人既不爭執其未出席該會議，則被上訴人受
    通知卻未出席，自無可能仍由其主持大會。被上訴人自認其八十五年未召開定期
    大會，雖稱曾指定助理陳運桶代理召開派下員大會，卻未舉證實其說，無法採信
    。至上訴人所稱組織章程第二十一條第二項、第二十三條及第二十四條等規定，
    尚與本件大會主席之推舉無涉。參諸頭份鎮公所八十七年十月二十日八十七頭鎮
    民字第一七０五四號函認為若管理人未出席臨時大會，得由派下員推派代表主持
    之意旨（原審卷第一二三頁），應認於定期大會亦得比照援用，始合情理，則該
    次出席之派下員決議由陳運棟擔任主席，應無不可。
九、被上訴人另稱八十六年二月十六日派下員大會係依已失效之八十四年八月二十七
    日派下員大會方式改選管理委員及監察員，並提出八十四年八月二十七日派下員
    大會紀錄及頭份鎮公所撤銷函為證（原審卷第五二至六０頁），據該書證，陳德
    銘固於八十四年八月二十七日曾召開派下員大會，並決議選舉管理委員及監查員
    ，而該次會議紀錄核備案嗣因管理人認定問題遭頭份鎮公所撤銷，惟依八十六年
    二月十六日派下員大會紀錄所載，僅是決議依據八十四年八月二十七日派下員大
    會「方式」改選，即八十四年八月二十七日派下員大會改選紀錄第九項所載：選
    舉方式採無記名限制聯記法，各房分別選出五名管理委員，五名以內為有效票；
    超過五名之選票無效。一名監查員，超過一名之退票無效。既非援用該會議議決
    事項，被上訴人竟認八十六年二月十六日會議仍應隨之無效，尚非有理。
十、被上訴人復稱長房中之陳德權於八十四或八十五年間去世、陳德淼生病不能說話
    ，不可能出席八十六年二月十六日大會，且依該大會紀錄長房僅出席五人，未過
    半數，違反章程第二十五條規定，且既於「三推選主席」下記載長房五人出席，
    嗣又於「十二選舉」下記載長房中之陳俊雄、陳德儒、陳東琳、陳德權、陳德淼當
    選為管理委員，陳聰琳當選為監察員，合計六人，前後即有矛盾，會議紀錄是偽
    造云云。然依被上訴人自行提出之組織章程第二十五條規定：「本會各種會議，
    應有過半數之出席始得開會，其決議應有出席過半數之同意行之」，就其文義，
    乃以全體派下員而論，並非須得長房方面之派下員過半數出席或同意。長房陳德
    權部分，業經其子陳接琳到庭證稱代理出席，雖其對於是否有簽具委託書前後所
    述不一，惟據派下員簽到名冊有其簽名（本院卷一第一八四頁），證人即代理派
    下員出席者陳學琳證稱有簽名就有去，而陳德權係於八十七年二月十四日才去世
    ，陳接琳身為其子，受其委任出席大會，堪稱合理。陳德淼部分，則經其妻葉元
    嬌到庭證稱代理陳德淼出席，當時陳德淼尚能說話，還可能走，故也有去，是最
    近三年才不能說話，出席簽名紀錄上由其蓋用陳德淼印文，這樣比較放心等語，
    亦有委任書足憑（本院卷一第一六三頁），雖與證人陳東琳所稱印象中陳德淼因
    生病未參加一節不符，惟因證人陳東琳亦稱陳德淼有無代理人不清楚，忘記該次
    有幾人參加，顯見證人對於派下員出席狀況已經記憶模糊，衡情應以與陳德淼最
    為親近之配偶所言可信，何況被上訴人自陳就派下員簽到名冊並不清楚那一個有
    去，那一個人沒去，對於出席人員已過半數同意也沒有爭執（本院八十九年十一
    月八日準備程序筆錄），再參諸證人陳東琳證稱接到通知就去參加大會，該次也
    被選為管理委員，推舉陳德銘那次也有參加等語，堪認當時確有召開大會並選舉
    管理委員等，而陳接琳、葉元嬌二人代理身分核與組織章程第十三條規定開會時
    得委任出席並得以代理投票。以其家屬或本嘗派下員或叔侄子孫代理為限之規定
    ，亦不相違。被上訴人雖主張會議紀錄為偽造，委任書乃事後補的，但既未能提
    出其他證據證明之，尚不足採。此外，被上訴人自陳長房派下員有十四人，由出
    席之五人，在長房派下員中選出管理委員五人，監查員一人，合計六人，亦難謂
    有何矛盾之處。
十一、依上開情況可認八十六年二月十六日派下員大會召開及選舉管理委員、監察員
      程序應為合法，該祭祀公業共有三大房，每房選出管理委員五人、監察員一人
      ，合計十八人，新任管理委員、監察員於同日下午舉行管理委員暨監察員聯席
      會，有十六人出席，一致通過推選陳德銘為主任委員即管理人，有聯席會議紀
      錄可證，足認選任陳德銘為管理人之過程合法，因此，由陳德銘擔任祭祀公業
      管理人提起本件訴訟，並無當事人不適格。
十二、被上訴人另稱祭祀公業遺產是長房所有，上訴人無權利可言云云，並提出苗栗
      縣頭份鎮○○段忠孝小段第二四二、第二六二地號土地所有權狀、分鬮書、祭
      祀公業協和嘗派下員大會（即鳳逑嘗成立籌備會第一次派下員大會七十九年十
      月二十八日）、苗栗縣稅捐稽徵處竹南分處房屋稅課稅證明書、遺產稅免稅證
      明書、地籍圖、康源營造有限公司建築合約書及祭祀公業協和嘗（鳳逑公、鳳
      遊公）收支明細表為證，然依據上開二四二、二六二地號土地所有權狀登記名
      義人為祭祀公業陳鳳逑嘗，僅管理人原為陳春傳，後變更為甲○○，土地銀行
      頭份分行綜合存款帳號000000000000號定期存單，其戶名亦為祭
      祀公業陳鳳逑嘗代表人甲○○，被上訴人所提其他書證之記載內容，亦無法證
      明嘗產為長房所獨有，被上訴人此部分主張自屬無據。
十三、上訴人主張附表所示物品為被上訴人持有中，其中編號一至四、六至九部分，
      為被上訴人所不爭執，並於本院八十九年十一月二十二日準備程序提供辨識（
      閱後當庭發還），惟就編號五苗栗縣政府建設局八十三年栗建管頭字第一二五
      六號使用執照、編號十苗栗縣政府建設局八十一年栗建管頭字第三八七號建造
      執照部分，則否認持有，經查上開使用執照及建造執照均載明「右給祭祀公業
      陳鳳逑嘗管理者（人）甲○○」，此有該二紙執照影本為證（原審卷第一０四
      頁背面、一０五頁。），且被上訴人於台灣士林地方法院八十七年士簡字第九
      七０號事件中先行之調解程序，曾自承本判決附表所示物品在其持有中（該案
      卷第七四頁），其嗣後雖於原審曾稱交給祭祀公業總幹事，卻於本審改稱沒有
      總幹事職務，又據該二紙執照所載工程之設計人鍾年誼建築師到庭作證具結稱
      上開二紙執照是交給甲○○，第三八七號建造執照在辦苗栗縣政府建設局八十
      三年栗建管頭字第九七號使用執照時已付給縣政府等語（本院九十年三月十四
      日準備程序筆錄），而被上訴人又僅稱在家仍找不到該執照，亦不足以認定物
      已滅失，所以除編號十之建造執照應已非被上訴人持有外，其餘附表所示物品
      堪認仍由被上訴人持有中。
十四、附表所示物品（除編號十）均屬祭祀公業所有，原由被上訴人以管理人身分持
      有，因任職期限已屆，祭祀公業並改選管理人，被上訴人已喪失管理人身分，
      上訴人依據所有權之法律關係，請求被上訴人返還其持有之上開物品，應屬有
      據，至被上訴人辯稱上訴人應先給付其代墊登報及會計師等費用計二百二十六
      萬餘元，始願返還上開物品云云，然此乃兩造間另一費用支出償還問題，與本
      件返還之物品無涉，所辯自不足採。
十五、綜上所述，上訴人請求被上訴人返還如本判決附表所示物品，就編號一至九部
      分為有理由，應予准許，編號十部分，為無理由，應予駁回。又上訴人勝訴部
      分，其陳明願供擔保請求為假執行之宣告，經核於法並無不合，爰酌定相當擔
      保金額准許之。至於上訴人敗訴部分，其假執行之聲請失所附麗，應併予駁回
      。原審就上開應准許部分，為上訴人敗訴之判決，並駁回其假執行之聲請，尚
      有未洽，上訴意旨求予廢棄改判，為有理由，爰由本院予以廢棄改判如主文第
      二項所示，並依聲請為附條件之假執行宣告。至於上訴人之請求不應准許部分
      ，原判決為上訴人敗訴之判決，並駁回其假執行之聲請，經核於法並無不合，
      上訴意旨求予廢棄改判，為無理由，應駁回其上訴。
十六、據上論結，本件上訴為一部有理由，一部無理由，依民事訴訟法第四百五十條
      、第四百四十九條第一項、第七十九條但書、第四百六十三條、第三百九十條
      第二項，判決如主文。
中      華      民      國    九十      年      四      月     三十     日
                              民事第七庭
                                  審判長法  官  張  耀  彩
                                        法  官  王  仁  貴
                                        法  官  陳  玉  完
右正本係照原本作成。
如不服本判決，應於收受送達後二十日內向本院提出上訴書狀，其未表明上訴理由者
，應於提出上訴後二十日內向本院補提理由書狀（均須按他造當事人之人數附繕本）
上訴時應提出委任律師或具有律師資格之人之委任狀；委任有律師資格者，另應附具
律師及格證書及釋明委任人與受任人有民事訴訟法第四百六十六條之一第一項但書或
第二項（詳附註）所定關係之釋明文書影本。
中      華      民      國    九十      年      五      月     二       日
                                        書記官  徐  惠  莉
附註：
民事訴訟法第四百六十六條之一（第一項、第二項）：
對於第二審判決上訴，上訴人應委任律師為訴訟代理人。但上訴人或其法定代理人具
有律師資格者，不在此限。
上訴人之配偶、三親等內之血親、二親等內之姻親，或上訴人為法人、中央或地方機
關時，其所屬專任人員具有律師資格並經法院認為適當者，亦得為第三審訴訟代理人
。
附表：
  一、祭祀公業陳鳳逑嘗印信一枚
  二、苗栗縣頭份鎮○○段忠孝小段第二四二地號土地所有權狀一紙
  三、苗栗縣政府建設局八十三年栗建管頭字第九七號使用執照一紙
  四、苗栗縣頭份鎮○○段忠孝小段第二六二地號土地所有權狀一紙
  五、苗栗縣政府建設局八十三年栗建管頭字第一二五六號使用執照一紙
  六、被上訴人名義土地銀行頭份分行綜合存款帳號000000000000號定
      期存單一紙
  七、公嘗所有長、次、三嘗簿各一冊
  八、會計帳冊（八十一年度至八十五年度）
  九、會員大會記錄（八十一年度至八十五年度）
  十、苗栗縣政府八十一年栗建管頭字第三八七號建造執照一紙


司法院資訊處製作；財團法人民間司法改革基金會備份。
